最　高　行　政　法　院　判　決　　　　　　　　　九十三年度判字第一○三八號
　　上　訴　人　甲○○
　　被 上訴 人　財政部臺灣省中區國稅局
　　代　表　人　鄭宗典
右當事人間因綜合所得稅事件，上訴人對於中華民國九十一年十二月三日臺中高等行
政法院九十年度訴字第一四○○、一四○二號判決，提起上訴。本院判決如左：
　　主  文
原判決關於駁回上訴人八十四年度及八十五年度複委託費暨該訴訟費用部分廢棄，發
回臺中高等行政法院。
　　理  由
本件上訴人主張：一、上訴人係敏洽結構技師事務所（下稱敏洽事務所）負責人，民
國（下同）八十四年度個人綜合所得稅，自行申報該事務所執行業務收入新臺幣（下
同）六、六八八、○一八元，費用總額為六、○四二、○二九元。被上訴人初查核定
執行業務收入九、一九七、三九二元、費用總額三、四八○、○六六元、執行業務所
得五、七一七、三二六元，併課上訴人當年度綜合所得總額六、七四六、六二九元，
補徵稅額一、五六九、八七一元。另八十五年度個人綜合所得稅經被上訴人核定執行
業務所得為一、○五二、九八七元，併課上訴人當年度綜合所得總額二、一八六、四
二○元，補徵稅額一一三、七八八元。上訴人不服，就該事務所八十四年度之業務收
入及複委託費項目及八十五年度複委託費項目循序提起復查及訴願結果，惟未獲變更
，遂提起本件行政訴訟。二、關於八十四年度業務收入部分：按「執行業務者於規定
期限內辦理結算申報並能提供證明所得額之帳簿、文據調查者，其執行業務所得，應
依帳載核實認定。」執行業務所得查核辦法第八條定有明文。本件上訴人已提出業務
收入之帳簿憑證，及上訴人與許義明、呂漢岡建築師就系爭四筆工程之合約書及扣繳
憑單，證明上訴人就該四筆工程之收入分別為六○八、七九一元，一、一○○、○○
○元，四五○、二八九元（自許義明之收入），四八八、六七四元（自呂漢岡之收入
），上訴人依該收入申報，自無不合。被上訴人逕行依「臺灣省結構工程技師公會代
收酬金明細表」所列金額調高上訴人八十四年度之業務收入，於法無據，顯然違反「
法律保留原則」。三、關於八十四年度及八十五年度複委託費用部分：查敏翔、邑展
二公司確實向上訴人承攬系爭複委託之工程，收取複委託費用，有卷附之發票及複委
託契約書可稽，且該二家公司亦非虛設公司，雇請為數不少之員工實際從事結構設計
、繪圖等工作，有卷附該二家公司之員工資料、扣繳憑單可稽。反之，上訴人僅負責
簽證之業務，事務所內之專業人員僅上訴人一人而已，並無雇用任何之結構工程設計
人員，自無法僅憑上訴人一人之力獨自完成龐大受託之工程，是上訴人將承攬業務部
分複委託他人辦理自屬當然，亦符常情。而上開公司亦將複委託之收入，向稅捐機關
申報，繳納營業稅及營利事業所得稅，並經稅捐機關核定在案。況本件均訂有複委託
契約書，縱有少部分未填載簽約日期，惟每一件複委託工程均有建築地點（建築師名
稱）、該二家公司負責主辦之人員及編號、複委託開始工作之日期，完成之日期，及
建照取得之日期，有卷附之該二家公司業務收入明細表及該等複委託工程開始製圖及
出圖、主辦人之資料可稽。另本件複委託均在申請建照執照之前，僅其中八十五年度
中市○區○村段（周芸鋒建築師）一案因該案是辦理變更登記致建照在上訴人合約前
即存在，有卷附之臺中市政府工務局公共設施保留地臨時建築許可證可稽，是上訴人
承作該工程並無任何不合常情之處。被上訴人自應核實認定八十四、八十五年度複委
託費用。為此，請求撤銷訴願決定及原處分等語。（原審判決撤銷訴願決定及原處分
關於八十四年度業務收入部分，駁回上訴人其餘之訴。對於撤銷部分被上訴人並未提
起上訴，業已確定。上訴人對於駁回部分提起上訴）
被上訴人則以：一、業務收入部分：本件上訴人為敏洽結構技師事務所負責人，八十
四年度申報該事務所業務收入六、六八八、○一八元，其中上訴人按扣繳憑單申報取
具委託人許義明等三筆收入計二、一五九、○八○元、取具委託人呂漢岡收入計四八
八、六七四元均較臺灣省結構工程技師公會代收酬金明細表所列金額三、八九二、一
五六元及一、二六四、九七二元為低，遂按該明細表所載金額予以調整，計調增許義
明之業務收入一、七三三、○七六元、呂漢岡之業務收入七七六、二九八元，核定業
務收入九、一九七、三九二元。上訴人復查時雖檢附支票存根主張已將差額退予建築
師，惟查其支票存根所載受款人均係林慶榮，尚非該等建築師。又其退款差額上訴人
主張均係與林慶榮私人借貸，而該金額或二○、二九三元或三○、○一九元或一一○
、九三七元或一二二、一六九元，金額均非整數，核與一般借貸常情未合，復未檢附
其他相關具體事證供核，乃維持原核定，訴經財政部訴願決定亦予維持。上訴人復持
相同主張，亦無可採。二、複委託費部分：（一）查上訴人原列報八十四年度複委託
費四、三五四、五一九元，其中帳列給付邑展公司複委託費一、四八四、五四○元，
另給付敏翔公司複委託費一、○七七、四二三元，合計為二、五六一、九六三元。次
查當年度邑展公司之收入總額全來自上訴人，而上訴人給付敏翔公司之複委託費佔該
公司全年營業額約百分之四二．二一。且上訴人委託敏翔公司計二十一筆委託案中計
十六筆皆是將原委託之業務收入按百分之七十比例複委託該公司。又該二家公司營業
地址係設於上訴人事務所樓上或設於上訴人之戶籍地址，且邑展與敏翔公司之股東不
僅有重複且多為上訴人親戚，是上訴人形式上雖備妥執行業務所得查核辦法第三十二
條所規定之複委託書，惟委託人與受託人之關係非比尋常，顯利用家族公司達分散所
得之目的，故系爭複委託費予全數剔除，核定複委託費一、七九二、五五六元。上訴
人雖提示複委託契約書及支付證明等資料供核，惟其複委託契約書及支付證明資料卻
有諸多不合理情事，難以證明該款項確係支付系爭複委託費，另查邑展公司及敏翔公
司亦有員工同時於兩家公司任職之情形。綜上，上訴人所提之事證無法證明其主張為
真實。（二）又本件上訴人八十五年度辦理綜合所得稅結算申報時列報該事務所複委
託費支出九三八、三三二元，被上訴人初查以該事務所帳列給付邑展公司複委託費三
七、一○○元，另給付敏翔公司複委託費一、一○八、九一四元，合計為一、一四六
、○一四元，惟其申報時列報複委託費支出九三八、三三二元，並以當年度邑展公司
之收入總額全來自該事務所，又該事務所給付敏翔公司之複委託費占該公司全年營業
額約百分之六十六，且邑展公司之營業地址即設於申請人戶籍所在地，敏翔公司則與
該事務所同址上下樓層，另敏翔公司八十五年九月三十日前之負責人亦同為本件上訴
人，至八十五年九月三十日始變更負責人為邱華訓，又邑展與敏翔公司之股東不僅有
重覆且多為上訴人之親戚，是上訴人雖形式上備妥執行業務所得查核辦法第三十二條
所規定之複委託契約書，惟委託人與受託人之關係非比尋常，顯利用家族公司達分散
所得之目的，故系爭複委託費全數剔除。上訴人不服，指稱業已提供複委託契約書及
支付證明供核，初查僅以臆測推斷之詞否准認列，實難令人心服等情。經被上訴人復
查決定以上訴人雖提示複委託契約書及支付證明等資料供核，惟其複委託契約書及支
付證明資料卻有許多不合理現象，且邑展及敏翔公司不僅有員工同時於兩家公司任職
之情形，另邑展公司之員工全體離職後該公司尚接受該事務所之複委託案件等之不合
理之情形。（三）衡諸上訴人所提事證，參以前行政法院三十六年判字第十六號判例
意旨，自難認其主張為真實等語，資為抗辯。
原審駁回上訴人八十四年度及八十五年度複委託部分之訴係以：按「費用及損失，未
經取得原始憑證，或經取得而記載事項不符者，不予認定。前項費用及損失，如經查
明確無支付之事實，而係虛列者，應依所得稅法第一百十條之規定辦理。」及「一、
執行業務者以受委託業務之全部或一部，委託其他執行業務者經辦，或委託專營提供
勞務之營利事業辦理，而支付之複委託費，准予認定。」分別為執行業務所得查核辦
法第十七條及第三十二條所明定。經查上訴人雖提示複委託契約書及支付證明等資料
供核，惟其提出之複委託契約書卻有多件複委託書上之日期欄全部空白（見八十四年
度原處分卷第一一九、一二七、一三三、一三五、一三七、一三九、一四一、一四三
、一四五、一四七、一五五頁；八十五年度原處分卷第一九五、一○六、一一○、一
一七、一三三、一四二頁），上訴人上開所提出者為不完全之複委託書，該複委託書
上之日期欄全部空白，自無法查核其是否有受委託或何時受委託，核與執行業務所得
查核辦法第三十二條第四款規定應立複委託契約書提供查核之意旨不符。次查本件上
訴人提出之支付證明資料，其支付方式分別為自動提款機提款（即ＡＴＭ）、現金提
領及票據等三種方式，亦有諸多不合理之現象，如上訴人提示銀行存摺之現金提領支
付及以自動提款機提領之現金，惟其提領日期係在發票日之後，且金額差異頗大等，
有違常情，其資金支付流程難以證明該款項確係支付系爭之複委託費。又開立票據支
付之方式則有票據於八月到期，惟其發票卻遲至當年十二月才開立，且金額亦不符等
現象。上訴人所支付之金錢無法與發票之數額相互核對。又八十四年度所列邑展公司
複委託費用計一百四十八萬四千五百四十元，上訴人除於八十四年五月十五日支付八
千四百元現金外，其餘都是每次定額分八次給付，其中四次為一八四、五一八元，另
四次為一八四、五一七元（見八十四年度原處分卷第一七九、一八○頁），顯與一般
支付複委託費係按每件支付之常情有悖。另邑展公司之全體員工於八十四年十二月離
職（見八十五年度原處分卷第一一二、一一四頁），該公司於八十五年尚接受該事務
所之複委託案件等之不合理之情形。又建造執照於上年度取具，於本年度始陸續付款
，或取得建照日期與付款之時間不符，顯與契約書所約定之「於交件時一次付清」不
符（見八十四年度原處分卷第一一六、一二八頁；八十五年度原處分卷第一○五頁、
第一四○至一四三頁）。又上訴人與敏翔公司簽定複委託書時敏翔公司之負責人仍為
上訴人本人，惟其契約書上確為邱華訓，顯與事實不符。另有複委託書上之日期欄全
空白及業已取得政府許可證後，才簽訂複委託契約書等之不合理現象（見八十五年度
原處分卷第一二七至一三一頁）。是上訴人所提之事證記載顯與事實不符，更無法證
明其主張為真實。是證人李美滿證述上訴人均有上開複委託，即不足採。至於上訴人
主張邑展公司及敏翔公司營利事業所得稅，業經被上訴人核定在案，是列支複委託費
應准認列乙節，經查執行業務費用之認列，應以是否合乎執行業務直接必要為要件，
尚難以渠等公司業已核課為認列依據。上訴人聲請向勞保局查詢上開二家公司於八十
四、八十五年度投保情形及向稅捐機關查詢上開二家公司於八十四、八十五年度為員
工扣繳薪資情形，即無必要。而駁回上訴人此部分之起訴。
查原判決關於駁回上訴人複委託費部分：本件上訴人提出之委託書固有部分未載明日
期，惟上訴人於九十一年二月七日業已提出聲請調查證據狀，請求原審傳訊敏翔公司
負責人邱華訓及敏翔、邑展二家公司之記帳人員李美滿，以查明有無接受委託或何時
委託之事實，原審僅傳訊李美滿，惟李美滿稱八十五年度部分之複委託案件伊不清楚
等語，有九十一年二月七日準備程序筆錄可稽，原審未再傳喚邱華訓以明真相，且未
於判決理由載明不予傳喚之理由，即有應予調查之證據未予調查之違法。又原判決謂
上訴人提出支付之證明資料包括自動提款機提款、現金提領及票據三種方式，有諸多
不合理現象，惟未一一列舉其不合理之處，僅概括論及提領日在發票日後、金額差異
頗大、票據支付之到期日先於發票之開立等，而未就各筆複委託如何不合理及其範圍
予以說明，遽將全部之複委託部分均予剔除，其判決即有理由不備之違誤。又上訴人
於原審業已否認有取具建築執照後才簽訂複委託書情事，並稱複委託都是在申請建造
執照之前，僅其中八十五年度中市○區○村段（周芸鋒建築師）一案是例外，蓋因該
案是辦理變更登記（原他人承辦時係為自用住宅，木構造，本即取得建照，嗣後因業
主變更為托兒所，改鋼鐵構造，始委託上訴人）以致建照在上訴人合約前即存在，有
卷附臺中市政府工務局公共設施保留地臨時建築許可證可稽等語，究竟實情如何，原
審未予詳查，亦未就其主張說明不採之理由，其理由亦有未備。上訴論旨執此指摘原
判決違誤，求予廢棄，非無理由。
據上論結，本件上訴為有理由，依行政訴訟法第二百五十六條第一項、第二百六十條
第一項，判決如主文。
中　　華　　民　　國　　九十三　　　年　　　八　　　　月　　　十二　　　日
                    最 高 行 政 法 院  第 五 庭
                                審 判 長 法  官　　　趙　永　康
                                         法  官      黃  璽  君
                                         法  官　　　廖  宏  明
                                         法  官　　　鄭　淑　貞
                                         法  官　　　黃　合　文
右  正  本  證  明  與  原  本  無  異
　　　　　　　　　　　　　　　　　　　　 法院書記官　阮  桂  芬
中　　華　　民　　國　　九十三　　　年　　　八　　　　月　　　十二　　　日
